臺灣宜蘭地方法院刑事判決　　　　　　　九十三年度易字第一三三號
　　公　訴　人　臺灣宜蘭地方法院檢察署檢察官
　　被　　　告　丙○○
右列被告因詐欺等案件，經檢察官提起公訴（九十二年度偵緝字第一○八號），本院
判決如左：
    主  文
丙○○共同連續以脅迫妨害人行使權利，處有期徒刑柒月；又意圖為自己不法之所有
，而侵占自己持有他人之物，處有期徒刑伍月。應執行有期徒刑拾月。
被訴詐欺部分無罪。
    事  實
一、丙○○前於民國九十一年三、四月間，明知乙○○經營之盟昌汽車貨運股份有限
    公司（下稱盟昌公司），因營運不善而積欠稅捐機關稅金，致登記盟昌公司名下
    之車牌號碼ＧＴ—六八○號營業大貨車，在盟昌公司積欠之稅金依法繳清前無法
    辦理異動登記，即主動向乙○○表明代售該車，乙○○即委託丙○○出賣該營業
    大貨車，約定由乙○○取得就賣得價金中之新台幣（下同）五十萬元，其餘價金
    則由丙○○取得。嗣丙○○於九十一年五月二日與甲○○簽訂汽車買賣合約書，
    約定以七十五萬元之價格出賣該輛營業大貨車，並在簽約當日先行交付面額十五
    萬元之支票一紙作為定金，其餘六十萬元價款，則在同年月二十日交車時，由甲○○簽發每張面額五萬元，共計十二紙本票交付丙○○收執。嗣於九十二年六月
    初丙○○與甲○○約在宜蘭縣員山鄉員山加油站見面後，丙○○因向甲○○索取
    未到期之五萬元票款未果，竟從甲○○駕駛之ＧＴ—六八○號營業大貨車上，取
    走甲○○載運蔬菜而尚未向業者請款之運費收據證明十張，並對甲○○恫嚇稱：
    如果不交付五萬元，就不讓你送貨等語，而以上開加害財產之事項恐嚇甲○○，
    致使甲○○心生畏懼而於翌日交付五萬元車款予丙○○，而以此脅迫之方式使甲○○行無義務之事；甲○○再於同年七月初交付丙○○十五萬元車款後，詎丙○○竟於九十一年十月間某日，夥同不詳姓名年籍之成年男子二人，共同基於犯意
    之聯絡，前往宜蘭縣大同鄉四季村光勳巷某宅，再向甲○○索討未到期之購車車
    款未成後，竟對甲○○恫嚇稱：是否要動手打你才要將鑰匙交出來等語，致使甲○○畏懼遭打而將該車鑰匙交予丙○○，而丙○○強行開走前揭營業大貨車，要
    求甲○○再交付車款十萬元以贖回該車，以此脅迫之方式，妨害甲○○行使該車
    之權利。嗣甲○○向丙○○表明不欲購買該車後，丙○○隨即另找買主，並於九
    十一年十一月間，以二十萬元售予居住雲林縣西螺鎮之林正雄。而丙○○自甲○○處取得之車款三十五萬元，既未因甲○○不欲購買前開車輛退還甲○○，亦未
    交付予委託其售車之乙○○，反而連同售予林正雄之車款二十萬元，均意圖為自
    己不法之所有而悉數侵入己並花用殆盡。後因乙○○、甲○○報警而循線查得上
    情。
二、案經乙○○、甲○○訴由宜蘭縣警察局移送臺灣宜蘭地方法院檢察署檢察官偵查
    起訴。
    理  由
甲、有罪部分：
一、訊據被告丙○○坦承受乙○○委託代售車牌號碼ＧＴ—六八○號營業大貨車，並
    於九十一年五月二日以七十五萬元價格售予甲○○，收受甲○○交付之定金十五
    萬元支票，再於九十一年六月及同年七月間某日，自甲○○處收受五萬元、十五
    萬元，嗣後並將該營業大貨車取回後，再於九十一年十一月間售予林正雄二十萬
    元，而就取得之前開車款五十五萬元既未退還甲○○或交付乙○○等情，惟矢口
    否認有強制、侵占犯行，並辯稱：營業大貨車是乙○○委託伊去賣，乙○○說欠
    國稅局的錢繳清就可以去賣，當甲○○找伊要買車，伊就賣這輛車給甲○○，於
    九十一年五月二日簽訂買賣契約，以七十五萬元的價格賣給甲○○，先拿定金十
    五萬元的支票，支票於二十天後有兌現，其餘六十萬元開本票，每月支付一期，
    九十一年六月在員山加油站伊向甲○○要五萬元的票款，當時只有伊一個人，運
    費收據十張是伊去甲○○的車上拿的，這十張收據是甲○○交給伊作為擔保，伊
    親自到甲○○車上拿，伊並沒有恐嚇甲○○，隔天伊到山上，甲○○跟他老闆一
    起過來，伊給甲○○十張收據，甲○○的老闆給甲○○五萬元，甲○○再將五萬
    元交給伊，於九十一年七月伊向甲○○拿十五萬元，其中五萬元是買賣價金，十
    萬元是作車斗的錢，於九十一年十月伊一人上山找甲○○，剛好有二個伊認識的
    人要下山，一個叫阿狗，一個叫阿聰，伊一起載他們下山，是他們二人帶伊去找
    甲○○，找到甲○○後向他要車款，帶伊去的阿聰說車子牽那麼久車款還不付，
    不付就打人，甲○○就自願將鑰匙交給伊，伊要甲○○準備五萬元再將車子牽回
  ，伊一星期後打電話給甲○○問車子還要不要，甲○○說不要，伊才把車子賣給
    林正雄賣了二十萬元，也收了錢，嗣後乙○○於九十二年向伊拿十萬元，其餘的
    錢等過戶再給乙○○云云。經查：
  (一)證人即盟昌公司負責人乙○○於本院審理中證稱：盟昌公司名義負責人是伊太太
    ，實際上是伊管理，車牌號碼ＧＴ─六八○號營業大貨車原來是靠行車，登記在
    盟昌公司名下，剛開始是靠行司機阿龍拿去宜蘭賣，被告知道這件事情，後來因
    為盟昌公司欠稅金一百多萬元被行政執行處查扣，無法辦理車子過戶，所以伊拿
    錢將車子贖回，車子開回來後被告找伊說要幫忙處理這台車子，說車子可以不要
    過戶，可以將車子賣給別人使用但繼續掛在盟昌公司名下，伊向被告說要拿五十
    萬元，價額多少由被告去談，後來賣多少錢伊不知道，但伊一直找不到被告，後
    來才知道他賣給甲○○七十五萬元，於九十一年四月三十日被告將車子開走，五
    月初告訴伊已經有客戶，但沒有說買家是誰，到了五月中旬被告開車去將原來的
    貨櫃車改為車斗，但行照還是登記貨櫃形式，伊有要求被告要變更，但被告一直
    沒有去變更為平斗式，車子也要去驗車但被告都沒有去，也不肯告訴伊買主是誰
  ，後來伊以電話聯絡被告賣車子的事情，要被告找買主來盟昌公司簽靠行合約，
    證明車主與盟昌是靠行關係，但被告都沒有帶買主，後來一直追問被告，被告才
    告訴買主的電話，伊主動打電話給甲○○，也才知道甲○○用七十五萬元買車子
    ，後來伊與甲○○聊起，甲○○才說第一次拿十五萬元，七月底八月初要還二十
    萬元，其他情形伊不清楚，伊一直逼被告要還跟伊弄清楚，後來知道被告要來員
    山加油站才在那邊等被告，當時伊先看到甲○○，甲○○開那部貨車後面有載高
    麗菜，被告後來開賓士車帶一個人，那人約五十歲做前座，被告帶甲○○到旁邊
    講話向甲○○要錢二十萬元，伊聽到被告向甲○○要錢，要二十萬元，二人發生
    爭吵，有聽到簽單收據，他們二人當中有人聯絡甲○○賣菜的老闆，好像要聯絡
    他才可以把簽單拿去換現金，被告有拿到簽單，但伊沒有很清楚看到被告如何拿
    到，好像他們二人都有上車去拿，談話氣氛不是很好，伊有聽到被告向甲○○說
    明日如果不還錢要將簽單撕毀，被告向甲○○講這句話時口氣比較嗆，被告則有
    對伊說伊的部分另外處理，之後是在檢察官開庭時，才自被告處拿到十萬元，寫
    了一張收據，被告當時還叫伊要寫好一點等語（參見本院九十三年六月二十一日
    審判筆錄），依證人乙○○之上開證述，明確證述前揭營業大貨車因盟昌公司積
    欠稅金致無法過戶後，其委託被告出售該車，惟被告以七十五萬元將車售予甲○○後，即未主動告知乙○○車輛買賣事宜及交付車款，嗣被告因本案經宜蘭地方
    法院檢察署檢察官偵查時，始交付十萬元予乙○○等情。
  (二)證人甲○○於本院審理中證稱：伊因為要載菜，經由同村鄰居介紹向被告以七十
    五萬元購買ＧＴ─六八○號營業大貨車，伊看到車子時車斗已經做好，伊只要裝
    上煞車燈，而改車斗錢是被告自己出的，不能向伊拿錢，於簽合約時先付十五萬
    元，之後每月付五萬元，簽約當天給被告十五萬元支票，其餘車款每月月底給現
    金五萬元，簽約後大概一、二星期，那天在弄車子，被告打電話給伊說要來找伊
    ，他們約在員山修車行見面，被告就拿本票給伊簽並說這是每月要付的錢，簽約
    時車子是盟昌公司的名字，伊沒有要求要過戶，伊以為車子是靠行在盟昌公司，
    簽約之後一個月，被告向伊要五萬元，是第一個月的五萬元，但那時還沒有到約
    定的月底，被告就找伊要錢。當天伊與被告約在員山加油站，伊開買的那台車過
    去，被告則自己開車，車上前座載一個四、五十歲男子，後座是否有人不清楚，
    見面後被告向伊要錢，但伊沒有錢，被告很生氣說伊耍他，就跑到伊車上拿送貨
    單，車上的送貨單全被被告拿走，被告說要上去拿錢，沒有拿到錢不讓伊送貨，
    伊擔心菜沒辦法送到市場就要賠老闆錢，整台車子的菜錢要賠到幾十萬元，伊打
    電話給老闆，要老闆和被告講話，老闆答應從送貨的錢裡面扣五萬元給被告，被
    告與老闆談完後就離開，之後被告再向伊要過十五萬元，被告說要辦理過戶，也
    有說急著用錢，和伊約好在宜蘭市仁愛醫院那裡見面，是被告提前向伊要十五萬
    元車款，那時伊還不知道不能過戶，被告拿十五萬元時好像沒有提過過戶的事情
    ，後來有司機告訴伊說車子噴的盟昌公司因為欠稅不能過戶，因此伊要求要過到
    另外一個貨運行，在伊知道盟昌公司車子不能過戶沒多久，被告與另外二個男子
    上四季村找伊要拿車子，該二個男子一個年紀約二、三十歲，一個約三、四十歲
    ，伊不知為何被告要拿回車子，伊不願意還被告車子，被告要向伊拿鑰匙，年輕
    的那個人說要伊趕快拿出鑰匙他要走了，那個人講台語意思是要動手，當時他們
    三人站在那裡伊怕被打，沒辦法才把鑰匙交給他，被告說再拿十萬元給他，才願
    意把車子還伊，之後他們就把車子開走，當天晚上被告打電話問車子還要不要，
    因為沒有錢可以給他們，而且車子也不能過戶，伊說不要車子了等語（參見本院
    九十三年六月二十一日審判筆錄），依證人甲○○之證述可知，其以七十五萬元
    之價格向被告購買營業大貨車，除給付十五萬元之支票作為定金，約定每月月底
    給付五萬元，並另簽發面額均為五萬元之本票十二紙作為擔保，亦有該買賣合約
    書及本票十二紙附卷可佐，而依卷附十二紙本票所載，本票上之到期日雖均記載
    為九十一年五月二十日，惟發票日欄卻分別記載自九十一年七月三十一日至九十
    二年六月三十一日，以每月三十一日為發票日，則以甲○○證述分期款均係每月
    月底支付等語，及參酌附卷本票之發票日記載，應可認定本件買賣之分期價款應
    係自九十一年七月至九十二年六月，以每月月底為支付期日，而被告於九十一年
    六月初，於購車分期價款尚未到期之際，即在宜蘭縣員山加油站要求甲○○提前
    給付五萬元車款，並拿取甲○○之送貨單阻止甲○○送貨，致使甲○○被迫提前
    給付未到期車款等情，除依甲○○之前開證述，經核亦與證人乙○○當日於加油
    站所見情形大致相符，雖公訴意旨認被告係與一姓名不詳男子共同前往而有犯意
    之聯絡，但依甲○○、乙○○二人之證述，均未證述該男子有下車要求給付車款
    及拿取送貨單之行為，即難認該男子與被告有共同犯意之聯絡，嗣甲○○於九十
    一年七月初提前給付被告十五萬元車款後，被告再於同年十月間至四季村向甲○○索討十萬元車款，並以脅迫方式要求甲○○交出貨車鑰匙後，將該營業大貨車
    開走，以該大貨車作為擔保，要求甲○○給付未到期之十萬元車款，被告雖否認
    與其他二名男子有犯意之聯絡，但被告帶同之男子竟以脅迫手段要求甲○○交出
    汽車鑰匙，如依被告所述該二名男子僅係其偶遇偕同下山，本件買賣既與其等無
    關，亦無必要參與其中而脅迫甲○○交出鑰匙，足見與被告同行之二名男子與被
    告有犯意聯絡。
  (三)綜上所述，被告於車款未到期之際，即以脅迫手段要求甲○○給付車款，而被告
    自甲○○取得車款後，既未依約交付乙○○，復將自甲○○處取回之車輛另行轉
    售他人二十萬元，被告前後二次得款總計五十五萬元，不僅未與甲○○商談解除
    買賣後車款處理問題，就其出售車輛所得中乙○○應得部分五十萬元亦未交付，
    足見被告有不法所有之意圖甚明。是被告前開所辯顯卸責之詞，不足採信，其犯
    行堪以認定，應依法論科。
二、按刑法上之恐嚇取財罪，係以行為人意圖為自己不法之所有，以恐嚇手段使人將
    本人或第三人之物交付為其要件，本件被告丙○○分別於員山加油站恐嚇甲○○
    給付車款及在四季村恐嚇甲○○以交付貨車鑰匙後強行駛走貨車供作給付之擔保
    ，其目的係以要求甲○○提前給付購車分期款，尚難認被告有意圖為自己不法所
    有之意圖，被告該二次恐嚇犯行，應係犯刑法第三百零四條第一項以脅迫使人行
    無義務之事及妨害他人行使權利罪，公訴意旨漏未斟酌此點，而認被告係犯刑法
    第三百零五條恐嚇安全罪及同法第三百四十六條第一項恐嚇取財罪，尚有未洽，
    惟其基本事實同一，經本院諭知變更後之罪名，自應予審理，並變更其起訴法條
    ；又被告第二次強制甲○○交付貨車鑰匙並強行開走貨車之行為，與不詳姓名年
    籍成年男子間有犯意之聯絡及行為分擔，應論以共同正犯；另被告分別自甲○○
    及林正雄取得之車款，竟將之侵占入己，核被告此部分所為，應係犯刑法第三百
    三十五條第一項侵占罪。被告先後二次強制罪犯行，時間緊接，方法相同，觸犯
    犯罪構成要件相同之罪，顯係基於概括犯意為之，應依刑法第五十六條連續犯之
    規定，論以情節較重之以脅迫妨害人行使權利罪之一罪，並加重其刑。被告所犯
    上開強制罪及侵占罪二罪間，犯意各別，構成要件互殊，應予分論併罰。爰審酌
    被告犯罪之目的、手段，被害人所受之損害，及被告於犯罪後猶飾詞卸責、態不
    佳等一切情狀，分別量處如主文所示之刑，並定其應執行之刑，以示懲儆。
乙、無罪部分：
一、公訴意旨另以：被告丙○○明知乙○○經營之盟昌公司，因營運不善而積欠稅捐
    機關鉅額稅金，致登記盟昌公司名下之車牌號碼ＧＴ—六八○號營業大貨車，在
    盟昌公司積欠之稅金依法繳清前無法辦理異動登記，仍主動向乙○○表明有辦法
    代售該車，竟瞞騙甲○○該車因盟昌公司積欠稅金無法過戶（異動登記）之事實
    ，致使甲○○陷於錯誤而於九十一年五月二日與代售人丙○○簽訂汽車買賣合約
    書，以七十五萬元之價格購買該輛營業大貨車，再以辦理車輛過戶為藉口，於同
    年七月初再向甲○○騙取十五萬元，因認被告涉有刑法第三百三十九條第一項詐
    欺取財罪嫌。
二、按犯罪事實應依證據認定之，無證據不得推定其犯罪事實；另不能證明被告犯罪
    者，應諭知無罪之判決，刑事訴訟法第一百五十四條第一項、第三百零一條第一
    項分定有明文。又告訴人之告訴，係以使被告受刑事訴追為目的，是其陳述是否
    與事實相符，仍應調查其他證據以資審認，最高法院著有五十二年台上字第一三
    ○○號判例可資參照；另按刑法第三百三十九條第一項詐欺罪之成立，以意圖為
    自己或第三人不法之所有，以詐術使人將本人或第三人之物交付為要件，所謂詐
    術使人交付，必須被詐欺人因其詐術而陷於錯誤，若其使用方法，不能認為詐術
    ，亦不致使人陷於錯誤即不構成該罪，最高法院著有四十六年台上字第二六○號
    判例可資參照。
三、經查，依甲○○之前開證述，其向被告購買該營業大貨車之際，被告雖未提及該
    車因盟昌公司積欠稅款致無法辦理車籍異動情事，惟甲○○因認係靠行於盟昌公
    司而未向被告要求辦理汽車車籍異動事宜，再乙○○亦證述該車出售後，要求被
    告帶同車主至盟昌公司辦理靠行手續等情，足認甲○○係以靠行之方式向被告購
    買車輛，且甲○○自陳其於九十一年七月間交付被告十五萬元車款之際，並未知
    悉盟昌公司積欠稅金情事，嗣後因他人提及盟昌公司經營不善，始要求被告辦理
    車籍過戶事宜，則甲○○於購買車輛之際，係以靠行盟昌公司之方式為要件，並
    未要求辦理車輛車籍異動，縱被告於買賣之際未予告知盟昌公司積欠稅金致車輛
    無法異動情事，尚難認被告有何施用詐術之行為。又被告與證人甲○○簽訂買賣
    契約後，確已交付貨車予買受人甲○○使用，即便售車價格較高，亦難據此即認
    被告有施詐之行為。依上說明，公訴人所舉之證據不足以證明被告確有詐欺犯行
    。
    此外又查無任何積極證據，足認被告確有公訴人所指此部分之詐欺犯行，不能證
    明被告犯罪，依法自應諭知無罪之判決。
據上論斷，應依刑事訴訟法第二百九十九條第一項前段、第三百條、第三百零一條第
一項，刑法第二十八條、第五十六條、第三百零四條第一項、第三百三十五條第一項
、第五十一條第五款，罰金罰鍰提高標準條例第一條前段判決如主文。
本案經檢察官劉憲英到庭執行職務
中      華      民      國    九十三    年      七      月      五      日
                                  臺灣宜蘭地方法院刑事第四庭
                                        審判長法  官  林  惠  玲
                                              法  官  郭  顏  毓
                                              法  官  辜漢  忠
右正本證明與原本無異。
如不服本判決，應於判決送達後十日內，向本院提出上訴狀。（應附繕本）
                                              書記官  林  秀  麗
中      華      民      國    九十三    年      七      月      六      日
附錄本案論罪科刑法條全文：
刑法第三百零四條第一項
以強暴、脅迫使人行無義務之事或妨害人行使權利者，處三年以下有期徒刑、拘役或
三百元以下罰金。
刑法第三百三十五條第一項
意圖為自己或第三人不法之所有，而侵占自己持有他人之物者，處五年以下有期徒刑
、拘役或科或併科一千元以下罰金。
